臺灣高等法院刑事判決
111年度上易字第709號
上  訴  人  臺灣宜蘭地方檢察署檢察官
被      告  蔡德揚


選任辯護人  林恒毅  律師
上列上訴人因被告毀損案件，不服臺灣宜蘭地方法院110年度易
字第230號，中華民國111年4月6日第一審判決（起訴案號：臺灣
宜蘭地方檢察署108年度偵續字第57號）提起上訴，本院判決如
下：
    主  文
上訴駁回。
    理  由
一、審理結果，認原審以不能證明犯罪，判決被告無罪，認事用
    法均無不當，應予維持，並引用附件原判決記載之證據及理
    由。
二、檢察官依告訴人請求上訴意旨略以：被告是○○○絲綢織品有
    限公司負責人，告訴人於民國107年8月23日向法院聲請支付
    命令，預定於同年10月11日強制執行，被告既明知公司已處
    於將受強制執行，主觀上知悉處於隨時受執行之際，不能任
    意處分公司財產。機具、布料所有權人既已非○○○公司，為
    何被告未將此事告知告訴人，而於107年11月6日請求告訴人
    向法院聲請延緩強制執行，並簽立同意書以取信告訴人？為
    何於107年11月13日將廠內機具十餘台全數搬離？足認被告
    主觀上確有損害債權意圖。若認被告處分的是公司財產而非
    被告財產，無成立毀損債權可能，豈非鼓勵所有公司負責人
    任意處分公司財產，以避免強制執行而對債權人造成實質損
    害。
三、維持原判決駁回上訴之理由：
(一)○○○公司所有機具、布料，於107年7月15日已經賣與員工抵
    償積欠工資。機具、布料所有權已經移轉給員工的事實，既
    經證人即員工王秋雲、林貝絲及證人即代書莊鵬瑜證實，
　　在告訴人預定強制執行之前，機具、布料已非○○○公司財產
    的事實，應予認定。
(二)告訴人於107年8月23日聲請支付命令，預定同年10月11日強
    制執行，時間上，均在107年7月15日員工買受機具、布料抵
    償積欠工資之後；意即107年7月15日當時並無將受強制執行
    的事實。
(三)原審論斷被告所為不符合刑法第356條損害債權罪構成要件
    ，判決無罪，檢察官依告訴人請求上訴並未提出更積極有力
    事證，不足以推翻原判決認定。上訴無理由，應予駁回。
四、依刑事訴訟法第373條、第368條，判決如主文。
本案經檢察官郭欣怡提起公訴、上訴，檢察官蔡麗清到庭執行職
務。
中　　華　　民　　國　　111 　年　　7 　　月　　14　　日
  　　　　　　　　　刑事第十四庭審判長法　官  黃斯偉
    　　　　　　　　　　　　  　　　  法　官  許泰誠
              　　　　　　　　  　　　法　官  郭豫珍
以上正本證明與原本無異。
不得上訴。
                                      書記官  葉書豪
中　　華　　民　　國　　111 　年　　7 　　月　　14　　日
附件：原判決
臺灣宜蘭地方法院刑事判決
110年度易字第230號
公　訴　人　臺灣宜蘭地方檢察署檢察官
被　　　告　蔡德揚　
　　　　　　　　　　
　　　　　　　　　　
選任辯護人　林恒毅律師
上列被告因損害債權案件，經檢察官郭欣怡提起公訴（108年度
偵續字第57號），本院判決如下：
    主  文
蔡德揚無罪。
    理  由
一、公訴意旨略以：被告蔡德揚係○○○絲綢織品有限公司（下稱○
    ○○公司）負責人，被告與告訴人陳七春為30多年之舊識，請
    託告訴人擔任○○○公司與華南商業銀行宜蘭分行（下稱華南
    銀行）及日盛國際租賃有限公司（下稱日盛公司）貸款之連
    帶保證人，因被告自民國106年7月起未按時還款繳息，致告
    訴人所有臺灣銀行帳戶存款新臺幣（下同）907,629元、台
    北富邦銀行帳戶存款35,620元於106年7、8月間遭強制執行
    ，經告訴人於107年8月23日具狀向臺灣宜蘭地方法院聲請支
    付命令，經臺灣宜蘭地方法院核發107年度司促字第3589號
    支付命令，並於107年9月25日確定。告訴人取得上揭支付命
    令及確定證明書後，於107年10月9日向臺灣宜蘭地方法院聲
    請強制執行，並預定於同年月11日至宜蘭縣○○市○○路0段000
    巷000號之○○○公司成衣廠、宜蘭縣○○鄉○○路000號1至3樓及
    宜蘭縣○○鄉○○○路00000號（○○農場）等處執行。被告知悉後
    ，於同年11月6日為請求告訴人向法院聲請延緩強制執行，
    簽立「本人蔡德揚係○○○絲綢織品有限公司之法定代理人，
    茲同意：一、債權人陳七春全權處理變賣放置於宜蘭縣○○鄉
    ○○村○○街000號之布料與機具，變賣之金額依債權比例4：1
    ，償還積欠債權人陳七春及陳慧鳳之部分債務。二、位於宜
    蘭縣○○市○○路0段000 巷000號之機具、材料亦全部抵押給債
    權人陳七春，直至債務全部清償為止。」等內容之同意書交
    予告訴人收執。詎被告既知悉告訴人已對○○○公司及其取得
    強制執行名義，且正對○○○公司及其財產進行強制執行，竟
    為規避放置在宜蘭縣○○市○○路0段000巷000號成衣廠之機具
    遭強制執行，於將受強制執行之際，基於意圖損害告訴人債
    權之犯意聯絡，於同年月13日晚上某時，將放置在上址成衣
    廠內之機具十餘台全數搬離，僅留車縫機2台，經告訴人之
    妻陳慧鳳前往察看及瞭解，被告避不見面，拒不告知上址機
    具之流向，足以生損害於告訴人之前開債權。因認被告所為
    係涉犯刑法第356條之毀損債權罪等語。
二、按犯罪事實應依證據認定之，無證據不得認定犯罪事實，又
    不能證明被告犯罪或被告之行為不罰者，應諭知無罪之判決
    ，刑事訴訟法第154條第2項及同法第301條第1項定有明文。
    次按認定犯罪事實所憑之證據，雖不以直接證據為限，間接
    證據亦包括在內；然而無論直接或間接證據，其為訴訟上之
    證明，須於通常一般之人均不致有所懷疑，而得確信其為真
    實之程度者，始得據為有罪之認定，倘其證明尚未達到此一
    程度，而有合理之懷疑存在時，事實審法院復已就其心證上
    理由予以闡述，敘明其如何無從為有罪之確信，因而為無罪
    之判決，尚不得任意指為違法。另按告訴人之告訴，係以使
    被告受刑事訴追為目的，是其陳述是否與事實相符，仍應調
    查其他證據以資審認（最高法院52年台上字第1300號判例參
    照）。
三、公訴意旨認被告涉犯本案罪嫌，無非係以被告之供述、告訴
    人之指述、證人陳慧鳳、王秋雲之證述及卷附之同意書、存
    證信函、民事聲請強制執行狀、本院107年10月11日宜院麗1
    07司執午字第17126號執行命令、本院107年度司促字第3589
    號支付命令、確定證明書、現場照片等資料為其主要論據。
四、訊據被告固不否認有將成衣廠內之機具、布料移轉至他處之
    行為，惟堅決否認有何損害債權之犯行，並辯稱：因為公司
    營運狀況不好，積欠員工薪水，在107年7月15日已委託員工
    簽立買賣契約書，將公司的機具、布料賣給員工抵償積欠的
    薪水，因為公司還要營運，所以向員工借用機具、布料，等
    有收入再償還積欠的薪水等語。經查：
（一）被告係○○○公司之負責人，告訴人前因擔任○○○公司與華南
      銀行、日盛公司貸款之連帶保證人，因被告未按時還款繳
      息，致告訴人所有臺灣銀行帳戶存款907,629元、台北富
      邦銀行帳戶存款35,620元遭強制執行，經告訴人向本院聲
      請支付命令，經本院核發107年度司促字第3589號支付命
      令確定後，於107年10月9日向本院聲請強制執行，並預定
      於同年月11日至○○○公司位於宜蘭縣○○市○○路0段000巷000
      號、宜蘭縣○○鄉○○路000號1至3樓及宜蘭縣○○鄉○○○路0000
      0號等處執行，被告知悉後，於同年11月6日簽立同意將放
      在宜蘭縣○○鄉○○村○○街000號之機具、布料交由告訴人全
      權處理變賣，另放在宜蘭縣○○市○○路0段000巷000號之機
      具、材料全部抵押給告訴人等內容之同意書給告訴人，被
      告於同年月13日晚上某時，將放在上址成衣廠內之十餘台
      機具全數搬離，僅留車縫機2台等情，業經被告於警詢、
      檢察事務官詢問及本院審理時均坦承不諱，核與告訴人於
      警詢、檢察事務官詢問時之證述相符，並有現場照片、存
      證信函、同意書、本院107年10月11日宜院麗107司執午字
      第17126號執行命令、本院民事執行處107年10月11日宜院
      麗107司執午字第17126號函及本院107年度司執字第17126
      號卷影本等在卷可稽，此部分之事實，堪信屬實。
（二）按刑法第356條之毀損債權罪，係以「債務人」於將受強
      制執行之際，意圖損害債權人之債權而處分隱匿財產為成
      立要件，是其犯罪主體以將受強制執行之「債務人」為限
      ，為身分犯。經查，本案告訴人聲請強制執行之債務人為
      被告及○○○公司（見本院107年度司執字第17126號卷附之
      民事聲請強制執行狀），然公訴人主張被告隱匿之財產為
      ○○○公司所有之機具及布料，被告雖係○○○公司之負責人，
      對外可代表○○○公司為法律行為，但究與○○○公司為二個不
      同之權利主體，被告縱有處分或隱匿○○○公司財產之行為
      亦非處分或隱匿其自己之財產，除難為該罪之犯罪主體，
      其行為是否該當，亦誠有疑問。是縱公訴人起訴之事實皆
      為真正，且「法人」為債務人時，須假「自然人」之手而
      行脫產之行為，亦為當然之理，而可據此認被告之行為有
      可非難之處；但行為之處罰以行為時之法律有明文規定為
      限，刑法第1條定有明文，此即為大陸法系刑法奉為規臬
      之「罪刑法定主義」，是本案被告處分或隱匿之財產為○○
      ○公司之財產，並非被告本身之財產，自無成立毀損債權
      之可能。另臺灣高等法院暨所屬法院98年法律座談會研討
      結論亦認刑法第356條之損害債權罪，係以債務人於將受
      強制執行之際，意圖損害債權人之債權，而毀壞、處分或
      隱匿其財產為要件，其犯罪主體須為將受強制執行之債務
      人，而所謂「債務人」，須依強制執行名義負有債務之人
      ，換言之，依強制執行法取得執行名義之債權人的相對債
      務人，始足當之，被告於其所營公司將受強制執行之際，
      有處分公司財產之行為，但被告既非刑法第356條所指之
      債務人，且該條又無「法人犯罪，處罰其負責人」之規定
      ，則其所為，尚不合該條罪之要件（最高法院61年度台非
      字第213號刑事判決、90年度台非字第71號刑事判決），
      亦同此見解，可資參酌。 
（三）此外，刑法第356條之損害債權罪，係以債務人於將受強
      制執行之際，意圖損害債權人之債權，而毀壞、處分或隱
      匿其財產為構成要件，客觀上行為人所毀壞、處分或隱匿
      者，必須為其「財產」，苟若行為客體並非債務人之財產
      ，而非得作為債權人債權擔保之物，縱然該物在債務人之
      占有中，亦不構成毀損債權罪。經查，證人王秋雲即○○○
      公司員工於本院審理中證稱：「（公司有無積欠你薪水？
      ）有，很多」、「（公司有無拿何物抵償欠你的薪資？）
      拿生產的機台及布料」、（你與公司有無簽立什麼文件當
      作證明？）有簽買賣契約書，我今天有帶來」、「（買賣
      契約書何時簽立的？）107年7月15日」、「（剛剛庭呈買
      賣契約書，是公司何人出面與你們簽約？）是被告出面談
      的」、「（買賣契約書是在何處寫的？）在代書那邊寫的
      」、「（當時簽約時，除你之外，還有何人在場？）林貝
      絲」、「（被告有無在場？）被告很忙，之前我們就與被
      告講好，所以只有我與林貝絲去代書那邊」、「（公司的
      章何人給你的？）公司的章及被告的章，都是被告拿給我
      的，是我跟他要的。其他人的章也是同事自己拿給我的」
      、「（你剛剛講你們之前就與被告講好，是在何時講好的
      ？）107年年初就開始講說薪水積欠太多，要被告想辦法
      ，所以被告就說布料與機台給我們」等語（見本院卷第19
      5頁至第198頁）。此與證人林貝絲即○○○公司員工於本院
      審理時證稱：「（公司有無積欠你薪水？）有」「（大約
      積欠你多少薪資？）222553元。我們有去調解，我有去法
      院聲請支付命令」、「（公司有無拿何物品抵償積欠你的
      薪水？）機台與布料」、「（公司有無與你簽署何文件，
      當作抵債證明？）有簽買賣契約」、「（買賣契約書是在
      何處簽立的？）代書那邊簽的」、「（在代書那邊簽立買
      賣契約書時，還有何人在場？）我與王秋雲二人」、「（
      被告有無去現場？）沒有」、「（你們簽立買賣契約書日
      期？）107年7月15日」、「（你說簽立契約書時被告沒有
      在場，公司章從何而來？）是被告給我們的公司章與小章
      」等語（見本院卷第200頁至第202頁）均屬一致，核與證
      人莊鵬瑜即代書於本院審理時證稱：「（何人找你寫這份
      買賣契約書？）好像是工廠的領班，她是透過一個民意代
      表找我，那天好像是假日，我不認識該領班，我認識那個
      民意代表，那天是民意代表跟我約時間，是在下午約在我
      的辦公室。領班來的時候跟我說，因為她們工廠老闆積欠
      她們很久的工資，老闆委託她找代書，願意把機械分配給
      她們當作工資」、「（當初去你代書事務所有幾個人？）
      好像是2個，都是女的」、「（這間公司的老闆有無過去
      ？）老闆沒有來，我有叫領班打電話給老闆，打給老闆後
      由我與老闆確認，老闆是男的，名字不記得，之前我也不
      認識那位老闆」、「（老闆怎麼跟你說的？）我問老闆說
      你是不是確定機械是要給那些員工，是不是全權委託領班
      來簽約，老闆說是」、「（買賣契約書上日期是否為簽約
      當天？）是，就是簽約當天的日期」、「（公司大小章何
      人提出？）領班。我在電話中也有跟老闆確認，大小章是
      請領班帶過來的，老闆說是」、「（根據買賣契約書上記
      載，簽約的日期是107年7月15日？）是」等語（見本院卷
      第306頁至第308頁）相符，復有買賣契約書影本1份（見
      警卷第18頁至第21頁）在卷可稽，且被告於檢察事務官訊
      問時亦供稱：因為公司狀況不好，欠員工薪水無法支付，
      我就於107年7月初跟組長王秋雲說把機器、布料轉讓給員
      工，但公司還有單子進來，還是得做，所以就跟員工講，
      機器轉讓給你們，但借給公司使用，等公司有收入後，把
      員工薪水補齊後，再把機器、布料移轉過來等語（見偵卷
      第31頁）。本院審酌證人莊鵬瑜為代書，其與本件案件並
      無直接利害關係，當無虛偽陳述之可能，其於本院之前開
      證述應為可採，上開買賣契約書確屬真正，而非臨訟事後
      所製作的虛偽買賣，堪認○○○公司所有機具、布料業於107
      年7月15日賣給員工抵償積欠之工資，該等機具、布料之
      所有權已移轉給證人王秋雲等員工無誤，則被告在○○○公
      司遭告訴人聲請強制執行之際，縱有隱匿上開機具、布料
      之行為，然因上開機具、布料在告訴人取得執行名義並聲
      請強制執行前已不是○○○公司的財產，已與刑法第356條損
      害債權罪之構成要件不符，被告自不成立上開罪名。
五、綜上所述，公訴人所舉本件被告涉有毀損告訴人債權之證據
    ，尚未達於通常一般之人均不致有所懷疑，而得確信其為真
    實之程度，尚難形成有罪之確信。此外，復無其他積極證據
    足資證明被告有檢察官所指之毀損債權之犯行，自應諭知被
    告無罪之判決。
據上論斷，應依刑事訴訟法第301條第1項，判決如主文。
本案經檢察官劉憲英到庭執行職務。
中    華    民    國   111   年    4     月    6     日
                       刑事第三庭法  官  許乃文
以上正本證明與原本無異。
如不服本判決應於收受判決後20日內向本院提出上訴書狀，並應
敘述具體理由。其未敘述上訴理由者，應於上訴期間屆滿後20日
內向本院補提理由書(均須按他造當事人之人數附繕本)「切勿逕
送上級法院」。
                                 書記官  葉瑩庭
中    華    民    國   111   年    4     月    6     日